【裁判字號】    99,訴,863
【裁判日期】    990830
【裁判案由】    貪污
【裁判全文】
臺灣臺北地方法院刑事判決               99年度訴字第863號
公  訴  人  臺灣臺北地方法院檢察署檢察官
被      告  甲○○
上列被告因貪污案件，經檢察官提起公訴（98年度偵字第2761號
），本院判決如下：
    主  文
甲○○犯貪污治罪條例第十一條第三項、第一項之行求賄賂罪，
累犯，處有期徒刑壹年捌月。褫奪公權參年。扣案之新臺幣拾萬
壹仟元沒收。
    事  實
一、甲○○曾於民國80年間因違反肅清煙毒條例、麻醉藥品管理
    條例案件，經臺灣臺南地方法院判處有期徒刑3年4月、5 月
    ，定執行刑有期徒刑3年5月，並經臺灣高等法院臺南分院以
    81年度上訴字第1901號判決上訴駁回確定；又於81年間因妨
    害兵役案件，經臺灣臺中地方法院以82年度易字第136 號判
    處拘役58日確定；復於82年間因贓物案件，經臺灣嘉義地方
    法院以82年度易緝字第86號判處有期徒刑6 月確定；再於82
    年間因違反肅清煙毒條例、偽造文書案件，經臺灣臺中地方
    法院以82年度訴字第3411號判處有期徒刑3年4月、5 月，定
    執行刑有期徒刑3年6月確定；又於86年間因違反槍砲彈藥刀
    械管制條例案件，經臺灣臺中地方法院以86年度易字第5198
    號判處有期徒刑10月確定；末於86年度間因違反肅清煙毒條
    例案件，經臺灣臺中地方法院以86年度訴字第2602號判處有
    期徒刑3年4月確定，前開案件經接續執行，甲○○於民國82
    年4月28日入監，於85年9月19日假釋付保護管束，嗣經撤銷
    假釋，87年2月27日入監執行殘刑有期徒刑4年7 月22日，復
    於90年12月12日假釋付保護管束，並於95年2月5日縮刑期滿
    執行完畢。詎猶不知悔改，復因強盜、毒品等案，分別為臺
    灣臺中地方法院檢察署於98年6 月26日以中檢輝偵忠緝字第
    002866號、臺灣士林地方法院檢察署98年10月8 日以士檢清
    執戊緝字第002275號通緝書通緝在案，嗣臺北市政府警察局
    北投分局關渡派出所接獲線報，得知甲○○在臺北市○○區
    ○○街與峨嵋街口出沒，即派員警乙○○、丙○○於98年11
    月19日上午11時許一同前往上址逮捕甲○○，甲○○於上開
    時、地經警依法執行逮捕後，為免遭警解送臺灣士林地方法
    院檢察署執行，於解送返回關渡派出所行經臺北市萬華區○○○路途中，竟基於行賄之故意，當場對依據法令從事刑事
    偵查業務之乙○○等2 人陳稱「講一下，好嗎？」、「10幾
    萬而已」「我下車，我就走就好了」等語，並表示願交付現
    金新臺幣（下同）10萬1,000 元，而對於乙○○等依據法令
    從事公務之人員，關於違背職務之行為交付賄賂，惟經乙○○等人當場嚴詞拒絕，將甲○○送往臺北市政府警察局北投
    分局偵辦，並當場扣得甲○○所有供行賄用之現金10萬1,00
    0元。
二、案經臺北市政府警察局北投分局報告臺灣臺北地方法院檢察
    署檢察官偵查起訴。
    理  由
壹、證據能力方面：
    按刑事訴訟法第166 條以下規定之交互詰問，屬人證調查證
    據程序之一環，與證據能力係指符合法律規定之證據適格，
    亦即得成為證明犯罪事實存否之證據適格，其性質及在證據
    法則之層次並非相同，而被告、辯護人詰問權之行使與否，
    係有權處分，如欲行使，則證人於審判中，應依法定程序到
    庭具結陳述，並接受被告或辯護人等之詰問，其陳述始得作
    為認定被告犯罪事判斷之依據（參照司法院釋字第582 號解
    釋），否則如未進行交互詰問之調查證據程序，讓被告或辯
    護人行使詰問權，則該有證據能力之證人陳述，即不得作為
    判斷之依據，惟其原有之證據能力並不因而喪失（最高法院
    97年度台上字第603 號判決可資參酌）。本件證人乙○○及
    丙○○於偵查中所為之陳述，對被告而言，固屬被告以外之
    人於審判外之言詞陳述，然其等於檢察官偵查中所為之陳述
    ，係經檢察官告以拒絕證言權、具結之義務及偽證罪之處罰
    後，再命其朗讀結文並具結後所為之陳述，有各該訊問筆錄
    在卷可稽。核其製作筆錄過程，並無違法取供或證明力明顯
    過低之瑕疵，所為陳述蓋係出於供述者之真意，皆具信用性
    ，揆諸上開說明，本屬有證據能力之證人陳述。且於本院審
    理時，已依人證調查程序，傳喚乙○○及丙○○到場，命其
    立於證人之地位，經本院訊問後，並使被告有與之對質及詰
    問之機會，認已完足為合法調查之證據，保障被告之對質詰
    問權，是縱使被告認上開證人於偵查中向檢察官所為之陳述
    不可採信，然上開證人既於本院審理期日到庭並完足為合法
    調查之證據，已無妨害被告防禦權之虞，則乙○○及丙○○
    於偵查中之證述自得採為判決之基礎。
貳、實體方面：
一、事實認定部分：
  (一)上開事實，業據被告於偵查中坦承不諱（見臺灣臺北地方法
    院檢察署98年度偵字第27614 號卷第46頁），核與證人乙○○及丙○○之證述相符（見同上偵卷第39頁至第40頁及本院
    99年8月19日審判筆錄第4頁至第7 頁），並有臺灣臺北地方
    法院檢察署99年4月7日勘驗筆錄附卷可稽（見同上偵卷第49
    頁至第50頁）及現金10萬1,000 元扣案可佐，是此情應堪認
    定。
  (二)被告雖於本院審理中否認犯行，辯稱：其是被警察誘導犯罪
    ，因其身上有15萬元，警察開車半途停下，丙○○表示要看
    其表現，並要其把錢放在駕駛座前面，其就將10萬元丟在駕
    駛座前面後再丟5 萬元，當時乙○○在外面打電話，待其交
    付15萬元後，丙○○即開始用相機蒐證，乙○○上車後並稱
    其行賄警察，迨至關渡派出所門口，乙○○即取出其中4萬9
    千元交給其，表示給供其坐牢用，剩餘款項已足定其罪云云
    （見本院卷第30頁反面及第46頁）。惟按刑事實務上雖有所
    謂以誘捕偵查為目的之「陷害教唆」（學理上稱為『犯意誘
    發型』之誘捕偵查），乃行為人原無犯罪之意思，純因具有
    調（偵）查犯罪職權公務員之設計誘陷、唆使起意，待形式
    上符合著手於犯罪行為之實行時，予以逮捕者而言。此種情
    形，因行為人原無犯罪之意思，實遭犯罪調（偵）查人員所
    設陷誘引，而萌犯意、著手實行，無異國家機關為教唆者，
    而「製造」犯罪，與憲法賦予其追訴處罰犯罪之實體法上正
    當法律程序背道而馳，違反法治國之基本原則，自不能對該
    人民為處罰；且在程序法上言，既已逾越偵查犯罪之必要程
    度，手段顯然違反正當法律程序及憲法對基本人權之保障，
    因此取得之證據資料，更無證據能力。然若行為人原本即具
    有犯罪之意思，其實行犯罪構成要件行為之犯意，非自他人
    所引發、創造，於此情形，縱經調（偵）查人員利用機會加
    以誘捕（學理上稱為「機會提供型」之誘捕偵查），此時在
    實體法上，仍與犯罪之構成要件相符；在程序法上，手段尚
    合比例原則，無加抑制之必要，因與上揭受陷害者迥不相同
    ，不能逕謂蒐集所得之證據資料，非屬適格之證據（最高法
    院98年度臺上字第3462號判決可資參照）。經查：
  1.證人乙○○證稱：渠等逮捕到被告後上車不久，其感覺被告
    有稍微提到行賄，即暗示丙○○開始蒐證，其見丙○○已為
    相當蒐證，即打電話給所長、督察室等語（見本院卷第47頁
    反面）。證人丙○○亦證稱：渠等要將被告帶回派出所，因
    被告中途要向渠等行賄，經乙○○示意後，其即開始蒐證，
    直到乙○○下車打電話向所長報告，當時還沒有過市○○道
    底等語（見本院卷第46頁反面）。被告亦自承上開勘驗筆錄
    之對話係其與證人在上車後、證人乙○○下車打電話停車前
    所為（見本院卷第49頁）。足認證人丙○○係在被告欲開始
    行賄時，即經證人乙○○之示意而開始蒐證，並至乙○○下
    車打電話為止。
  2.證人丙○○上開蒐證結果於偵查中經檢察事務官勘驗後並製
    作勘驗筆錄（見同上偵卷第49頁至第50頁），其上載有：「
    乙○○：我告訴你，你是通緝犯，這我沒辦法幫你，你一定
            要按照法律程序走，該去的你還是要去。
    被  告：送我這個也沒有什麼用。
    乙○○：不是啦！
    被  告：你講一下，拜託一下。
    乙○○：幹什麼！拜託你這是在幹什麼？
    被  告：跟檢察官講一下，就當作是誤會一場，放過我，好
            嗎？
    乙○○：不，這…。
    被  告：好嗎？
    丙○○：幹什麼？
    被  告：好嗎？
    乙○○：什麼啦？你在講什麼啦！
    被  告：這拿去幫我銷掉，誤會一場，好嗎？我這又不是什
            麼案子，我這又不是什麼案子。
    乙○○：不是呀，你這本來就是案件本來就是要走法律程序
            。
    被  告：不是呀！你可以給我那個呀！
    乙○○：警察怎麼可以做違法的事。…
      …
    被  告：講一下，好嗎？
    乙○○：不，你這是什麼？
    被  告：大人…
    乙○○：這是什麼？
    被  告：這個嘛…，大家就…。
    乙○○：什麼啦！你在說什麼啦！
    被  告：呼我下車啦！
    乙○○：為什麼要讓你下車？
    被  告：這個嘛…。
    乙○○：這是什麼？
    丙○○：這是什麼，看一下。
    乙○○：我看啦！
    被  告：錢啦！
      …
    丙○○：這是多少？
    被  告：十幾萬而已！
    乙○○：十幾萬，你這到底是在幹什麼！放在那裡就好了，
            不要再亂動。
      … 」
    依證人與被告上開對話過程，可認被告係主動示意行賄，並
    請求證人讓其下車，為證人所拒後，被告又拿出現金行賄，
    復為證人所拒絕，並無證人設計誘陷、唆使被告起意之情事
    ，是被告所辯其係被警察誘導犯罪云云，顯不足採。又被告
    既於證人乙○○下車打電話前，即已為本件之犯行，則被告
    所辯其餘各節，據其所述顯均係發生於證人乙○○下車打電
    話之後，要與被告上開犯行之認定無涉，縱認其所言屬實，
    亦均難為被告有利之認定。
  (三)綜上，本件事證明確，被告犯行堪以認定，應予依法論科。
二、按貪污治罪條例第11條第3項、第1項之違背職務行賄罪係刑
    法第122條第3項之特別法，又刑法上之「交付」賄賂，係「
    收受」賄賂之對應行為，故必對方已經收受，而後始有交付
    可言，至所謂「收受」，乃取得賄賂而加以保持或不予返還
    之義，如行賄之相對人拒絕收受，顯無收受之意思，則行賄
    人應僅成立行求賄賂罪，不能遽論以交付賄賂罪。查被告雖
    有交付賄賂之行為，然為證人乙○○等人當場嚴詞拒絕，是
    尚難論被告以交付賄賂罪。核被告所為，係犯貪污治罪條例
    第11條第3項、第1項之對於依據法令從事公務之人員，關於
    違背職務之行為行求賄賂罪。被告有上開所載之犯罪科刑及
    執行情形，有臺灣高等法院被告前案紀錄表在卷可稽，其受
    有期徒刑之執行完畢後，5 年以內故意再犯本件有期徒刑以
    上之罪，為累犯，應依刑法第47條第1 項規定加重其刑。爰
    審酌被告於公務人員依法執行公務時，為求員警縱放而行求
    賄賂，有害公務員執行職務之公正性，且犯後否認犯行，供
    詞反覆，態度不佳，及其犯罪之目的、手段及遭受通緝之生
    活狀況、專科肄業之智識程度、所生危害等一切情狀，量處
    如主文所示之刑，並依貪污治罪條例第17條之規定，宣告褫
    奪公權3年。至扣案之10萬1,000元為被告所有，業據被告供
    承在卷，且係供其犯本件行賄罪所用之物，爰依刑法第38條
    第1項第2款之規定，宣告沒收。
據上論斷，應依刑事訴訟法第299條第1項前段、貪污治罪條例第
11條第3項、第1項、第17條，刑法第11條前段、第47條第1 項、
第37條第2項、第38條第1項第2款，判決如主文。
本案經檢察官張成業到庭執行職務。
中    華    民    國    99    年    8     月    30    日
                  刑事第十四庭  審判長法  官  吳冠霆
                                      法  官  李殷君
                                      法  官  賴武志
以上正本證明與原本無異。
如不服本判決應於收受送達後10日內向本院提出上訴書狀，並應
敘述具體理由；其未敘述上訴理由者，應於上訴期間屆滿後20日
內向本院補提理由書（均須按他造當事人之人數附繕）「切勿逕
送上級法院」。
                                      書記官  劉麗英
中    華    民    國    99    年    8     月    30    日
附錄本案所犯法條全文
貪污治罪條例第11條
對於第2 條人員，關於違背職務之行為，行求、期約或交付賄賂
或其他不正利益者，處1年以上7年以下有期徒刑，得併科新臺幣
3百萬元以下罰金。
對於外國、大陸地區、香港或澳門之公務員，就跨區貿易、投資
或其他商業活動有關事項，為前項行為者，處5 年以下有期徒刑
或科新臺幣1百萬元以下罰金。
不具第2條人員之身分而犯前二項之罪者，亦同。
犯前三項之罪而自首者，免除其刑；在偵查或審判中自白者，減
輕或免除其刑。
在中華民國領域外犯第1項、第2項之罪者，不問犯罪地之法律有
無處罰規定，均依本條例處罰。

司法院資訊處製作；財團法人民間司法改革基金會備份。
